【裁判字號】    95,訴,5328
【裁判日期】    950630
【裁判案由】    債務人異議之訴
【裁判全文】
臺灣臺北地方法院民事判決              95年度訴字第5328號
原      告  甲○○
訴訟代理人  李振燦律師
            陳志誠律師
被      告  乙○○
                        樓
上列當事人間請求債務人異議之訴事件，本院於九十五年六月十
三日言詞辯論終結，判決如下：
    主  文
臺灣臺北地方法院民事執行處九十五年度執字第一○三八四號強
制執行事件所為之強制執行程序應予撤銷。
訴訟費用由被告負擔。
    事實及理由
一、原告方面：
（一）被告持有原告於民國（下同）91年7月16日所簽發，面額
      新台幣（下同）1,700,000元及380,000元，到期日未載之
      本票2紙，嗣於94年7月13日向鈞院聲請本票裁定後，於94
      年9月22日經裁定准予強制執行。被告乃於95年3月間持上
      開本票裁定為執行名義，聲請對原告為強制執行，經鈞院
      民事執行處以95年執字第10384號執行在案。
（二）系爭2紙本票發票日均為91年7月16日，到期日未載，依票
      據法第22條第1項規定，被告對原告之票據權利自發票日
      起3 年間不行使，因時效而消滅。且被告之請求權消滅時
      效期間，並不因取得法院許可強制執行之裁定而延長為5
      年，是被告迄95年3月間始執上開准許強制執行之本票裁
      定，聲請強制執行，顯已逾3年之消滅時效期間，其請求
      權已罹於時效而消滅。原告行使時效抗辯權之結果，即有
      妨礙被告請求權之事由發生，故鈞院民事執行處95年度執
      字第10384號強制執行程序應予撤銷。
（三）原告主張被告對於約定利率超過週年20％部分及利息之遲
      延利息部分無請求權，並請求撤銷上開強制執行程序：
    (1)依被告於本票裁定聲請狀（原證3）暨所附面額380,000元
      本票所載（假設被告主張為真，惟對此發票事實原告予以
      否認予爭執），系爭面額380,000元之本票係「利息」，
      且以每月3％計算而來。惟依民法第205條規定，對於超過
      年息20％部分（即211,111元，計算式＝380,000÷36％×
      20％）之利息，被告無請求權。
    (2)承上，本金1,700,000元既有上開約定利息，自無另外再
      行給付按年息6％計算之利息之理。復就上開380,000元本
      票既屬「利息」，依民法第233條第2項規定，自無給付按
      年息6％計算之遲延利息之理。
    (3)被告就前開所述部分既無請求權，則在此範圍內，即有妨
      礙被告請求權之事由發生，故鈞院民事執行處95年度執字
      第10384號強制執行事件，就上開部分所為之強制執行程
      序，應予撤銷。並聲明：本院民事執行處95年度執字第10
      384號強制執行事件所為之強制執行程序應予撤銷。
二、被告則以：
（一）聲請強制執行與開始執行行為與起訴有同一效力，又起訴
      有中斷消滅時效之效力亦為民法第129條所明定。故被告
      既於時效消滅前聲請強制執行並為執行行為，則時效依法
      已中斷，原告請求顯無理由。
（二）超過週年20％利息部分已成為另一獨立債權，原告不得主
      張扣減，按約定利率超過20％者，債權人對於超過部分之
      利息無請求權。惟所謂無請求權者，係指債務人尚未給付
      ，債權人雖請求給付，債務人得拒絕給付而言，若債務人
      已為給付自非民法第205條所能拘束。系爭380,000元本票
      債權，係借款本金170萬元尚未給付之利息，既由被告開
      立本票支付，已成為另一獨立債權，原告自不得主張扣減
      等語，資為抗辯。
三、兩造不爭執事項：
  1.被告持有原告於91年7月16日所簽發，面額為170萬元及38萬
    元，均未載到期日之本票2張。
  2.被告於94年7月13日向本院聲請本票裁定，經本院於94年9月
    22日以94年度票字第46723號裁定准予強制執行。
  3.被告於95年3月7日以上開本票裁定為執行名義，向本院具狀
    聲請對原告為強制執行，並經本院以95年度執字第10384號
    強制執行在案。
四、本件主要之爭點厥為原告於被告執行名義成立後，是否有消
    滅或妨礙被告請求之事由發生，本院茲分述如次，經查：
    (一)按法律所以規定短期消滅時效，係以避免舉證困難為主要
      目的，如請求權經法院判決確定，或和解、調解成立者，
      其實體權利義務關係，業已確定，不再發生舉證問題，為
      保護債權人之合法利益，以免此種債權人明知債務人無清
      償能力，仍須不斷請求強制執行或為其他中斷時效之行為
      ，並為求其與強制執行法第4條第3項相呼應，所以有民
      法第137條第3項延長時效期間為5年之規定，是該項所稱
      與確定判決有同一效力之執行名義，係指實體上爭執業已
      確定者而言（最高法院83年度台上字第2675號裁判意旨足
      參）。而本票執票人依票據法第123條規定，聲請法院裁
      定許可對發票人強制執行，係屬非訟事件，此項裁定並無
      確定實體上法律關係存否之實質確定力，自非與確定判決
      有同一效力之執行名義，執票人之請求權消滅時效期間，
      並不能因取得法院許可強制執行之裁定而延長為5年（參
      照台灣高等法院92年度上易字第502號裁判意旨），亦不
      足以發生時效中斷之效力。
    (二)再按票據法第22條第1項規定，執票人對見票即付本票發
      票人之權利，自發票日起算3年，3年間不行使者，因時效
      而消滅。又消滅時效，因起訴而中斷；開始執行行為或聲
      請強制執行與起訴有同一效力；時效中斷者，自中斷之事
      由終止時，重行起算，亦分別為民法第129條第1項、第2
      項、第137條第1項所明定。是聲請強制執行雖可發生中斷
      時效之效力，但於聲請強制執行前已經時效完成者，則不
      發生時效中斷與否之問題。
    (三)查被告所持有原告簽發之系爭2張本票，均未載到期日，
      依票據法第120條第2項之規定，視為見票即付，是關於系
      爭2張本票之時效，自發票日91年7月16日起算，迄至94
      年7月16日已滿3年期限，被告遲至95年3月7日始具狀對原
      告聲請強制執行，顯已逾3年期間而罹於時效消滅。雖被
      告抗辯曾於94年7月13日向本院聲請本票裁定云云，惟本
      票執票人依票據法第123條規定，聲請法院裁定許可對發
      票人強制執行，係屬非訟事件，此項裁定並無確定實體上
      法律關係存否之實質確定力，是向法院聲請本票裁定者，
      不屬於民法第129條第1、2項各款事由，並不生時效中斷
      之效力，且非屬於與確定判決有同一效力之執行名義，執
      票人之請求權消滅時效期間，亦不能因取得法院許可強制
      執行之裁定而延長為5年。
    (四)因被告所持執行名義之請求權，於聲請強制執行時，已罹
      於時效而消滅，依民法第144條第1項「時效完成後，債務
      人得拒絕給付。」之規定，原告自得拒絕給付被告系爭票
      款，此屬於執行名義成立後，所發生妨礙債權人請求之事
      由，與強制執行法第14條第1項所規定之情形相符，原告
      為此訴請判決不許強制執行，為有理由。
五、綜上所述，本件原告因被告持以聲請強制執行之執行名義之
    請求權，已罹時效而消滅，是原告主張被告所持執行名義所
    示之請求權消滅時效已完成，請求判決不許強制執行，為有
    理由，應予准許。
六、兩造其餘之攻擊或防禦方法及未經援用之證據，經本院斟酌
    後，認為均不足以影響本判決之結果，自無逐一詳予論駁之
    必要，併此敘明。
七、結論：原告之訴為有理由，依民事訴訟法第78條，判決如主
    文。
中    華    民    國    95    年    6     月    30    日
                  民事第五庭    法  官  陶亞琴
以上正本係照原本作成
如對本判決上訴，須於判決送達後20日內向本院提出上訴狀
中    華    民    國    95    年    6     月    22    日
                                書記官  吳芳玉


司法院資訊處製作；財團法人民間司法改革基金會備份。
